---
title: "Projekt2"
author: "Alicja Wiączkowska"
date: "2024-12-23"
output: 
  pdf_document:
    toc: yes
    toc_depth: '2'
---
\newpage 
  
# Wstęp  
  
Opcja to instrument finansowy dający prawo m.in. do zakupu danego towaru w przyszłości po obecnie ustalonej cenie. Zfinalizowanie opcji nie jest obiwiązkowe - można z niego zrezygnować np. w momencie gdy cena rynkowa towaru będącego przedmoitem umowy spadnie poniżej ceny wykonania opcji. 

W pracy będziemy rozważać dwa rodzaje opcji:

- **europejsie**, których wypłata (zysk wynikający z zakupu opcji) zależy jedynie od ceny rynkowej towaru, kórego dotyczyła umowa w czasie realizacji opcji,

- **azjatyckie**, na których wypłatę wpływa cena rynkowa towaru będącego przedmiotem umowy w kilku punktach czasu.

W pracy zajmiemy się estymacją wartości oczekiwanej wypłaty opcji kupna w momencie wykonania $T=1$. Do  modelowania opcji użyty zostanie geometryczny ruch Browna $GBM(\mu,\sigma)$ daney wzorem:
$$S_t =
 S_0\cdot e\ ^{\mu^* t +\sigma B_t } = 
 S_0\cdot \exp\left(\left(r-\frac{\sigma^2}{2}\right)\cdot t +\sigma \cdot B_t \right),$$
gdzie:

- $t\in[0,T] = [0,1]$ - chwila w której badana jest wartość geometrycznego ruchu Browna,  


- $B_t$ - ruch Browna,   
  
- $\sigma = 0.25$ - zmienność, 

- $r = 0.05$ - stopa procentowa,  

- $\mu^* = \left(r-\frac{\sigma^2}{2}\right)$ - stała zależna od zmienności i stopy procentowej,

- $S_0 = 100$ - wartość początkowa, którą można interpretować jako cenę towaru w chwili 0.


```{r setup, include=FALSE}
knitr::opts_chunk$set(echo = FALSE)
knitr::opts_chunk$set(cache = T)
knitr::opts_chunk$set(warning = F)
```

```{r libraries}

```

```{r parmeters}
r = 0.05
sigma = 0.25
S0 = 100
K = 100
R=5000

mu_star = r - sigma^2/2
```


# Opcje Eurpoejskie
  
Oczekowaną wypłatę opcji europejskich możemy zapisać wzorem 
$$I= e^{-r}\cdot\mathbb E\left[(S_1 - K)_+\right]=e^{-r}\cdot \mathbb E\left[max\{S_1 - K, 0\}\right],$$
gdzie: $K = 100$ - cena wykonania opcji, $S_T = S_1$ - cena rynkowa towaru będącego przedmiotem umowy w momencie realizacji opcji $T=1$.

## Wzór Blacka-Scholesa
Dla opcji europejskich wartość $I$ można dokładnie wyliczyć korzystając ze wzoru Blacka-Scholesa:

$$\mathbb E\left[(S_1 - K)_+\right] = S_0 \cdot \Phi(d_1) - Ke^{-r}\Phi(d_2),$$
gdzie: 

- $\Phi$ - dystrybuanta standardowego rozkładu normalnego $\mathcal N(0,1)$,

- $d_1=\frac{1}{\sigma}\left[\ln\left(\frac{S_0}{K}\right)+r+\frac{\sigma^2}{2}\right]$

- $d_2=d_1-\sigma$.

```{r Black-Scholes}
d1 =  {log(S0/K) + r + sigma**2/2} /sigma
d2 = d1 - sigma
eur_teoret <- S0 * pnorm(d1) - K*exp(-r) *pnorm(d2)
eur_teoret<- exp(-r) * eur_teoret
```

Przy parmetrach: $r = 0.05$, $\sigma = 0.25$, $S_0 = 100$, $K = 100$ otrzymamy  wartość teoretyczną: 

$$I= e^{-0.05}\cdot\mathbb E\left[(S_1 - 100)_+\right] =11.7343652.$$

## Estrymator Crude Monte Carlo  

W celu wyestymowania wartości $I = e^{-r}\cdot\mathbb E\left[(S_1 - K)_+\right]$ wygenerowano $R=5000$ replikacji $Y_1,Y_2,...,Y_R$ będących realizacjami zmiennej losowej  $e^{-r}\cdot (S_1 - K)_+$. Wówczas $\mathbb E[Y_i] = I$, a estymator Crude Monte Carlo jest postaci
$$\hat Y^{_{CMC}}_R = \frac{1}{R}\sum_{i=1}^R Y_i.$$
Zauważmy również, że do wygenerowania wartości geometrycznego ruchu Browna $S_1 = S_0\cdot e\ ^{\mu^* +\sigma B_1 }$, zmienną $B_1$ - wartość ruchu Browna w chwili $t=1$ - możemy zasymulować losową liczbą z rozkładu $\mathcal N(0,1)$.

Wariancję tego estymatora obliczamy następująco:
$$ Var\left(\hat Y^{_{CMC}}_R\right) = Var\left(\frac{1}{R}\sum_{i=1}^R Y_i\right) = \frac{1}{R^2} \sum_{i=1}^R Var(Y_i) = \frac{Var(Y_1)}{R}=...$$

```{r eur CMC}
  Y <- S0 * exp( mu_star +sigma * rnorm(R) ) - K
  Y[Y<0] <- 0
  Y <- Y * exp(-r) 
  Y_CMC <- sum(Y) / R

```

```{r}
Y_CMC
```


## Zmienne antytetyczne

Jest to jedna z metod redukcji wariancji. Opierająca się na fakcie, że dla zależnych zmiennych losowych $X$ i $Y$ zachodzi 

$$Var(X+Y) = Var(X) + Var(Y) +2\cdot Cov(X,Y)$$
$$Var\left(\sum_{i=1}^N Xi\right) = \left(\sum_{i=1}^N Var(X_i)\right)  +2 \sum_{1\leq i<j\leq N} Cov(X_i,X_j) $$
Zasadniczym krokiem jest takie dobranie par zmiennych, aby ich kowariancja była ujemna i możliwie duża co do modułu.

Estymując wartość $I$ tym razem zamiast generować $R=5000$ niezależnych 
zmiennych losowych, wysymulujemy $\frac{R}{2} = 2500$ par zmiennych zależnych. 

Symulując realizacje wartości ruchu Browna $B_1\sim\mathcal N(0,1)$ wygenerujemy $\frac{R}{2}$ par $(Z, -Z)$, gdzie $Z \sim\mathcal N(0,1)$. 

Oczywiście 
$$Cov(Z,-Z) = (-1)\cdot Var(Z) = -1$$
 Mamy więc zmienne losowe 

## Estymator zmiennych kontrolnych
  
## Stratyfikacja
  
  
# Opcje azjatyckie

Oczekowaną wypłatę opcji azjatyckich możemy zapisać wzorem 

$$I= e^{-r}\cdot\mathbb E\left[ \left(A_n - K \right)_+\right]$$
gdzie: 

- $A_n =  \left(\frac{1}{n}\sum_{j=1}^{n}S_{j/n}\right)$, 

- $K = 100$ - cena wykonania opcji, 
 
- $S_T = S_1$ - cena rynkowa towaru będącego przedmiotem umowy w momencie realizacji opcji $T=1$.


## Estrymator Crude Monte Carlo

Estymowaną wartością jest $I = e^{-r}\cdot\mathbb E\left[(A_n - K)_+\right]$. Za liczbę replikacji przyjęto $R=5000$.

Przeporwadzając symulację wygenerowano $R=5000$ losowych ścieżek geometrycznego ruchu Browna i dla każdej z nich zapamiętano odpowiednią wartość zmiennej losowej $A_n$. 

Niech zmienne losowe $Y_1,Y_2,...,Y_R$ będą replikacjami realizacji zmiennej losowej  $e^{-r}\cdot (A_n - K)_+$. Wówczas $\mathbb E[Y_i] = I$, a estymator Crude Monte Carlo jest postaci
$$\hat Y^{_{CMC}}_R = \frac{1}{R}\sum_{i=1}^R Y_i.$$
Zauważmy również, że do wygenerowania wartości geometrycznego ruchu Browna $S_{k/n} = S_0\cdot e\ ^{\mu^* +\sigma B_{k/n} }$, zmienną $B_{k/n}$ - wartość ścieżki geometrycznego ruchu Browna w chwili $t=\frac{k}{n}$ - możemy zasymulować poprzez $B_{k/n} = \sum_{i=1}^k Z_i$, gdzie $Z_i$ jest 
losową liczbą z rozkładu $\mathcal N(0,\frac{1}{n})$.

```{r azj CMC}
# kolumny to kolejne replikacje, wiersze zawierają wartości ścieżki
n=3
B = matrix(rnorm(n*R,0,1/n), ncol = n, nrow = R)
for(i in 1:R){
  B[i,] <- cumsum(B[i,])
}
# B - r. Browna
# S - geom. r. Browna
t = 1:n /n
t <- matrix(rep(t,R), ncol = n, nrow = R, byrow=T)
S = S0*exp( mu_star*t + sigma*B )

A <- numeric(R)
for(i in 1:R){
  A[i] <- sum(S[i,])/n
}

Y = A-K
Y[Y<0] <- 0
Y <- Y * exp(-r) 
Y_n_CMC <- sum(Y) / R

```


  
## Stratyfikacja
```{r}
n=10
t_wek <-seq (1/n,1, length.out=n)

SIGMA <- matrix(numeric(n*n), ncol=(n))
# macierz kowariancji wektora 
for(i in 1:n){
  for(j in 1:n){
    SIGMA[i,j] <- min(t_wek[i],t_wek[j])
  }
}
```




  

