---
title: "Projekt 2"
subtitle: "Estymacja wartości oczekiwanej opcji finansowych"
author: "Alicja Wiączkowska"
date: "2024-12-23"
output: 
  pdf_document:
    toc: yes
    toc_depth: '2'
---
\newpage 
  
# Wstęp  
  
Opcja to instrument finansowy dający prawo m.in. do zakupu danego towaru w przyszłości po obecnie ustalonej cenie. Sfinalizowanie opcji nie jest obiwiązkowe - można z niego zrezygnować np. w momencie gdy cena rynkowa towaru będącego przedmoitem umowy spadnie poniżej ceny wykonania opcji. 

W pracy będziemy rozważać dwa rodzaje opcji:

- **europejskie**, których wypłata (zysk wynikający z zakupu opcji) zależy jedynie od ceny rynkowej towaru podlegającego umowie w czasie realizacji opcji,

- **azjatyckie**, na których wypłatę wpływa cena rynkowa towaru będącego przedmiotem umowy w kilku punktach czasu.

W pracy zajmiemy się estymacją wartości oczekiwanej wypłaty opcji kupna w momencie wykonania $T=1$. Do  modelowania opcji użyty zostanie geometryczny ruch Browna $GBM(\mu,\sigma)$ daney wzorem:
$$S(t) =
 S_0\cdot \exp\left(\left(r-\frac{\sigma^2}{2}\right)\cdot t +\sigma \cdot B(t) \right)
 = S_0\cdot e\ ^{\mu^* t +\sigma B(t) },$$
gdzie:

- $t\in[0,T] = [0,1]$ - chwila w której badana jest wartość geometrycznego ruchu Browna,  


- $B(t)$ - ruch Browna,   
  
- $\sigma = 0.25$ - zmienność, 

- $r = 0.05$ - stopa procentowa,  

- $\mu^* = \left(r-\frac{\sigma^2}{2}\right) = 0.01875$ - stała zależna od zmienności i stopy procentowej,

- $S_0 = S(0) = 100$ - wartość początkowa, którą można interpretować jako cenę towaru w chwili 0.


```{r setup, include=FALSE}
knitr::opts_chunk$set(echo = FALSE)
knitr::opts_chunk$set(cache = T)
knitr::opts_chunk$set(warning = F)
```

```{r libraries}
library(lattice)
```


```{r parmeters}
r = 0.05
sigma = 0.25
S0 = 100
K = 100
R=5000

mu_star = r - sigma^2/2
PU_R = 1000 # licza estymatorów generowanych dla obliczenia przubliżonych przedziałów ufności
```


# Opcje Eurpoejskie
  
Oczekowaną wypłatę opcji europejskich możemy zapisać wzorem 
$$I= e^{-r}\cdot\mathbb E\left[(S(1) - K)_+\right]=e^{-r}\cdot \mathbb E\left[max\{S(1) - K, 0\}\right],$$
gdzie: $K = 100$ - cena wykonania opcji, $S(t) = S(1)$ - cena rynkowa towaru będącego przedmiotem umowy w momencie realizacji opcji $T=1$.

## Wzór Blacka-Scholesa
Dla opcji europejskich wartość $I$ można dokładnie wyliczyć korzystając ze wzoru Blacka-Scholesa:

$$e^{-r}\cdot\mathbb E\left[(S(1) - K)_+\right] = S_0 \cdot \Phi(d_1) - Ke^{-r}\Phi(d_2),$$
gdzie: 

- $\Phi$ - dystrybuanta standardowego rozkładu normalnego $\mathcal N(0,1)$,

- $d_1=\frac{1}{\sigma}\left[\ln\left(\frac{S_0}{K}\right)+r+\frac{\sigma^2}{2}\right]$

- $d_2=d_1-\sigma$.

```{r Black-Scholes}

d1 =  {log(S0/K) + r + sigma**2/2} /sigma
d2 = d1 - sigma
eur_teoret <- S0 * pnorm(d1) - K*exp(-r) *pnorm(d2)
```

Przy parmetrach: $r = 0.05$, $\sigma = 0.25$, $S_0 = 100$, $K = 100$ otrzymamy  wartość teoretyczną: 

$$I= e^{-0.05}\cdot\mathbb E\left[(S(1) - 100)_+\right] =12.336.$$

## Estymator Crude Monte Carlo  

W celu wyestymowania wartości $I = e^{-r}\cdot\mathbb E\left[(S(1) - K)_+\right]$ wygenerowano $R=5000$ replikacji $Y_1,Y_2,...,Y_R$ będących realizacjami zmiennej losowej  $e^{-r}\cdot (S(1) - K)_+$. Wówczas $\mathbb E[Y_i] = I$, a estymator Crude Monte Carlo jest postaci
$$\hat Y^{_{CMC}}_R = \frac{1}{R}\sum_{i=1}^R Y_i.$$
Zauważmy również, że do wygenerowania wartości geometrycznego ruchu Browna $S(1) = S_0\cdot e\ ^{\mu^* +\sigma B(1) }$, zmienną $B(1)$ - wartość ruchu Browna w chwili $t=1$ - możemy zasymulować losową liczbą z rozkładu $\mathcal N(0,1)$.

```{r eur CMC}
Y_CMC <- function(R=5000){
  Y <- S0 * exp( mu_star +sigma * rnorm(R) ) - K
  Y[Y<0] <- 0
  Y <- Y * exp(-r) 
  Y_CMC <- sum(Y) / R
  return(Y_CMC)
}
```


## Zmienne antytetyczne

Jest to jedna z metod redukcji wariancji. Opierająca się na fakcie, że dla zależnych zmiennych losowych $X$ i $Y$ zachodzi 

$$Var(X+Y) = Var(X) + Var(Y) +2\cdot Cov(X,Y)$$
$$Var\left(\sum_{i=1}^N Xi\right) = \left(\sum_{i=1}^N Var(X_i)\right)  +2 \sum_{1\leq i<j\leq N} Cov(X_i,X_j) $$
Zasadniczym krokiem jest takie dobranie par zmiennych, aby ich kowariancja była ujemna i możliwie duża co do modułu.

Estymując wartość $I$ tym razem zamiast bazować estymator na $R=5000$ niezależnych 
zmiennych losowych, wykorzystamy pary zmiennych zależnych. 

Symulując realizacje wartości ruchu Browna $B(1)$ wygenerujemy $R$ par $(Z, -Z)$, gdzie $Z \sim\mathcal N(0,1)$.

Oczywiście 
$$Cov(Z,-Z) = (-1)\cdot Var(Z) = -1$$
 Mamy więc zmienne losowe $Z_1, Z_2,..., Z_{2R-1}, Z_{2R}$ takie że $Z_{2i} =-Z_{2i-1}$. 
Na ich podstwie zbudujemy realizacje wartości opcji europejsiej $Y_1,Y_2,...,Y_{2R-1} ,Y_{2R}$ w sposób analogiczny jak w przypadku estymatora *Crude Monte Carlo*: 
$$Y_i = e^{-r}\cdot (S_0\cdot e\ ^{\mu^* +\sigma Z_i } - K)_+$$
Ostatecznie estymator zmiennych antytetycznych jest postci:
$$\hat Y^{_{ant}}_{2R} = \frac{1}{2R}\sum_{i=1}^{2R} Y_i.$$
Zauważmy, że przy ustalonej mocy obliczeniowej preznaczonej na generowanie liczb pseudolosowych,
w przypadku estymatora zmiennych antytetycznych do redukcji wariancji przyczynia się nie tylko ujemna kowariancja zmiennych losowych, ale też fakt, że otrzymujemy dwukrotnie więcej replikacji niż dla estymatora *CMC*.


```{r antyt}
Y_ant<-function(R=5000){
  B <- rnorm(R)
  B<- c(B,-B)
  Y <- S0 * exp( mu_star +sigma * B ) - K
  Y[Y<0] <- 0
  Y <- Y * exp(-r) 
  Y_ant <- sum(Y) / (2*R)
  return(Y_ant)
}
```

  
## Estymator zmiennych kontrolnych

Również w tej metodzie redukcja wariancji estymatora jest związana z zależnoscią generowanych zmiennych losowych. Oprócz replikacji $Y_1,..., Y_R$ istotne są również tzw. *zmienne kontrolne* $X_1,..., X_R$. Ważnym aspektem tej metody jest silna korelacja między $Y_i$ a $X_i$ oraz znajomość wartości oczekiwanej zmiennej kontrolnej. 
Do estymacji wartości $I= e^{-r}\cdot\mathbb E\left[(S(1) - K)_+\right]$ za zmienne kontrolne przyjmiemy realizację wartości ruchu Browna $B(1)$, na podstawie której obliczana zostaje wartość $GBM$. Tak więc mamy 
$$X_i \sim\mathcal N(0,1),\quad\quad\quad Y_i = e^{-r}\cdot (S_0\cdot e\ ^{\mu^* +\sigma X_i } - K)_+,$$
natomiast sam estymtor jest postaci:
$$\hat Y^{_{CV}}_{R} = \hat Y^{_{CMC}}_{R} + c\cdot\left( \hat X_R - \mathbb E X\right) = \hat Y^{_{CMC}}_{R} + c\cdot \hat X_R,$$
gdzie $\hat X_R =\frac{1}{R} \sum_{j=1}^RX_j$, natomiast stała $c$ jest optymalna (gwarantuje najmniejszą wariancję $\hat Y^{_{CV}}_{R}$) gdy spełnia 
$$ c= \frac{-Cov(Y_1,X_1)}{Var (X_1)} - \frac{-Cov(Y_1,X_1)}{1} = -Cov(Y_1,X_1) = -\mathbb E [(Y_1-\mathbb E Y_1)(X_1-\mathbb EX_1)] = -\mathbb E [(Y_1-I)\cdot X_1]$$
  
Wartość $-Cov(Y_1,X_1)$ nie jest nam znana, więc możemy ją estymować następująco:
$$\hat c = -\hat s_{_{YX}}^2 = -\frac{1}{R-1} \sum_{i=1}^R \left(Y_i -  \hat Y^{_{CMC}}_{R}  \right)\cdot X_i$$
```{r CV}
Y_CV<-function(R=5000){
  X<-rnorm(R)
  Y <- S0 * exp( mu_star +sigma * X ) - K
  Y[Y<0] <- 0
  Y <- Y * exp(-r) 
  Y_CMC <- sum(Y) / R
  
  X_hat = mean(X)
  c = - cov(Y,X) 
  Y_CV <- Y_CMC + c * X_hat
  return(Y_CV)
}
```



## Stratyfikacja
  

Stratyfikacja opiera się na generowaniu ustalonej ilości zmiennych losowych z poszczególnych warstw $W_1, W_2,...,W_m$. Warstwy muszą być rozłączne i sumować się do zbioru wszystkich wartości, które może osiągnąć stratyfikowana zmienna losowa.

Przeprowadzimy ją na realizacjach wartości ruchu Browna w momencie realizacji opcji $B(1)\sim\mathcal N(0,1)$. 

Rozważmy rodzinę zbiorów $\{W_i\}_{i=1}^m$, w której 

- $W_1 =  [-r_1,r_1]$,  
- $W_j = [-r_j,-r_{j-1})_\cup(r_{j-1},r_j]$, 
dla $i = 2,3,...,m-1$,  
- $W_m = \mathbb R \backslash [-r_{m-1},r_{m-1}]$.

Zbiory te możemy interpretować jako pierścienie w przestrzeni 1-wymiarowej.
Dobierzmy wartości $r_i$ tak, aby $\mathbb P( B \in W_i') = \frac{1}{m}$, co jest równoważne z $\mathbb P( B \in [-r_i,r_i]) = \frac{i}{m}$. Otrzymujemy $$\frac{i}{m}=\mathbb P\left(|B| \leq r_i \right) = \mathbb P\left(B \leq r_i \right) - \mathbb P\left(B \leq -r_i \right) =\Phi^{-1}(r_i)-\Phi^{-1}(-r_i) = 2 \Phi^{-1}(r_i)-1,$$
z czego wynika, że  $r_i=\Phi\left(0.5\cdot \left( {\frac{i}{m}+1}\right)\right)$ dla $i=1,2,...,m-1$, gdzie $\Phi$ jest dystrybuantą standardowego rozkładu normalnego.
 

Wygenerujmy teraz zmienną losową $B^{(i)} = ( B\ |\   B \in W_i)$. 
Zacznijmy od wylosowania znaku $sgn(B^{(i)})$ plus lub minus z równym prawdopodobieńswem  0.5. Losowanie to odpowiada wybraniu punktu na 1-wymiarowej sferze jednostkowej.
Następnie wylosujmy wartość $D^{(i)}$ - odległość $B^{(i)}$ od zera. 
Zauważmy, że $||B^{(i)}||^2 = (D^{(i)})^2 \sim\chi^2_1$. Weźmy teraz zmienną z rozkładu jednostajnego $U\sim \mathcal U(0,1)$ i dostaniemy
$$D^{(i)}=\sqrt{F^{-1}_{\chi^2_1} \left( \frac{i-1}{m} +\frac{U}{m} \right)},$$
gdzie $F^{-1}_{\chi^2_1}$ jest dystrybuantą odwrotną rozkładu $\chi^2$  z $1$ stopniem swobody. Ostatecznie otrzymamy $B^{(i)}=D^{(i)}\cdot sgn(B^{(i)})$.

Dla każdej warstwy $W_j$ realizacje wartości ruchu Browna  $B^{(j)}$ w chwili 1, przekształcamy na geometryczny ruch Browna, a Następnie dla każdej warstwy tworzymy zmienne losowe $Y_i$ i obliczamy ich estymator $CMC$.
Ostateczny estymator stratyfikcji ma postać

$$\hat Y_R^{str} = \sum_{j=1}^m p_j\cdot \hat Y_{R_j}^{_{CMC\ (j)}},$$ 
gdzie $R_j$ oznacza liczebność $j$-tej warstwy, a $p_j = \frac{1}{m}$ prawdopodobieństwo wybrania $j$-tej warstwy.

Estymator stratyfikacji ma najmniejszą wariancję, gdy
$$R_j = \frac{p_j\sigma_j}{\sum_{i=1}^mp_i\sigma_i}R ,$$
gdzie $\sigma_j$ oznacza odchylenie standardowe zmiennej losowej $(Y | Y\in W_i)$.


w miejsce odchylenia standardowego $(Y | Y\in W_i)$ do wzoru podstawimy wyestymowaną wartość odchylenia próbkowego $s_i$. Dla zapewnienia $R_j \in \mathbb N$ wynik zaokrąglamy w górę otrzymując ostatecznie

$$R_j = \left\lceil\frac{p_js_j}{\sum_{i=1}^mp_is_i}R \right\rceil.$$

```{r macierz kowariancji}
SIGMA<-function(n){
  t_wek <-seq (1/n,1, length.out=n)
  
  SIGMA <- matrix(numeric(n*n), ncol=(n))
  # macierz kowariancji wektora 
  for(i in 1:n){
    for(j in 1:n){
      SIGMA[i,j] <- min(t_wek[i],t_wek[j])
    }
  }
  return(SIGMA)
}
```


```{r optimal allocation}

alloc_opt_R<-function(n,m,RR){
  # RR - ilość wygenerowanych Y, na których podstawie estymujemy sd
  Sigma <- SIGMA(n)
  A=t(chol(Sigma))
  t_wek = 1:n /n
  
  sds<-numeric(m)
  
  for(M in 1:m){
    # generujemy (Y | Y\in W_M)
      U <- runif(RR)
      D <- sqrt( qchisq((M-1)/m + U/m, df=n) )
      B <- matrix(rnorm(n*RR), nrow = RR, ncol = n) # ksi
      for(i in 1:RR){
         B[i,]<- B[i,]/ sqrt(sum(B[i,]**2)) * D[i] # Z
         B[i,]<- A %*% B[i,] # B
      }
    S = S0*exp( mu_star*t_wek + sigma*B )
    A_n <- numeric(RR)
    for(i in 1:RR){
        A_n[i] <- sum(S[i,])/n
      }
      Y = A_n-K
      Y[Y<0] <- 0
      Y <- Y * exp(-r) 
      sds[M] <- sd(Y)
    }  
  return( ceiling(R * sds / sum(sds) ) )
}
```


```{r stratyfikacja}

Y_str <- function(n, m, alloc_R){
  Sigma <- SIGMA(n)
  A=t(chol(Sigma))
  t_wek = 1:n /n
  
  # kolumny to kolejne replikacje, wiersze zawierają wartości ścieżki
  strta_estimators <- numeric(m)
  for(M in 1:m){
    RR = alloc_R[M]
    U <- runif(RR)
    D <- sqrt( qchisq((M-1)/m + U/m, df=n) )
    B <- matrix(rnorm(n*RR), nrow = RR, ncol = n) # ksi
    for(i in 1:RR){
       B[i,]<- B[i,]/sqrt(sum(B[i,]**2)) * D[i] # Z
       B[i,]<- A %*% B[i,] # B
    }
    
  S = S0*exp( mu_star*t_wek + sigma*B )
    
  A_n <- numeric(RR)
  for(i in 1:RR){
      A_n[i] <- sum(S[i,])/n
    }
    
    Y = A_n-K
    Y[Y<0] <- 0
    Y <- Y * exp(-r) 
    strta_estimators[M] <- sum(Y) / RR
  }
    Y_stratified <- mean( strta_estimators)
    return(Y_stratified)
}
```



## Porównanie estymatorów

W celu porównania powyżej opisanych metod, przyjmijmy $R=5000$ i wygenerujmy po $R'=1000$ realizacji każdego z estymatorów. Estymator stratyfikacji obliczymy dla liczby warstw $m=3$ oraz $m=5$. Poniżej na wykresie możemy zobaczyć wartości oblicznoych estymatorów.

```{r estymatory dane fnc}
estymatory<-function(fnc_wek, PU_R=1000){
  # wiersze to realizacje estymatora, kolumny to rodzaj estymatora
  est<- matrix(0,nrow=PU_R, ncol=length(fnc_wek))
  for(i in 1:length(fnc_wek)){
    est[,i] <- replicate((PU_R),fnc_wek[[i]]())
  }
  return(est)
}
```

```{r plot estymators fnc}
plot_estymators<-function(estyms,est_names,colrs){
  PU_R <- nrow(estyms) 
  col_num = ncol(estyms)
  x <- 1:col_num
  plot(estyms[,1], rep(col_num,PU_R ), yaxt='n', ylim=c(1,col_num), 
       col=colrs[1], ylab="", xlab="", pch='|')
  for(i in 2:col_num)
    points(estyms[,i], rep(col_num-i+1,PU_R), add=T, col=colrs[i], yaxt='n', pch='|')
  
  axis(2, at=x,labels=rev(est_names), las=2, cex.axis=0.9, tck=-.01)
  grid()
}

boxplot_estymators<-function(estyms,est_names,colrs){
  colnames(estyms)<-est_names
  boxplot(estyms,col=colrs, outline=F)
  grid()
  boxplot(estyms,col=colrs, add=T,  outline=F)
}

vars_barplot<-function(estyms,est_names,colrs){
  col_num = ncol(estyms)
  v<-numeric(col_num)
  for(i in 1:col_num){
    v[i] <- var(estyms[,i])
  }
  names(v)<-est_names
  barplot(v, names.arg=est_names, col=colrs)
}
```


```{r funkcje porównywnia 1}
fnc_wek1 <- c(Y_CMC, Y_ant, Y_CV, function(){Y_str(1,3,alloc_opt_R(1,m=3,1000))}
            ,function(){Y_str(1,5,alloc_opt_R(1,m=5,1000))} )
```

```{r estymatory 1}
estyms1 <-  estymatory(fnc_wek1) 
```


```{r plot 1, fig.height=3}
est_names <- c("CMC","ant", "CV", "str\nm=3", "str\nm=5")
colrs <- c('orange', 'lightgreen', 'cyan3', 'purple1', 'violet')

plot_estymators1<-function(){
  plot_estymators(estyms1,est_names,colrs)
  mtext("Wykres 1:", cex=0.7)
  abline(v=eur_teoret, col='red', lwd=2)
  text(eur_teoret,3.5, "wrt. teoret.", cex=0.7, pos=2, col="red")
  text(eur_teoret,3.5, eur_teoret, cex=0.5, pos=4, col="red")
}
plot_estymators1()
 
wykresy<-as.data.frame(matrix('', ncol=4))
colnames(wykresy) <- c('nr wykresu','chunk','funkcja', 'parametry' )
wykresy[1,] <- c(1, 'plot 1', 'plot_estymators1', "()")


```

Rozrzut każdego z estymatorów możemy dokładniej zobaczyć na poniższym wykresie pudełkowym, w którym odrzucone zostały wartości odstające. Natomiast na z wykresu słupkowego z prawej strony odczytać możemy wartości wariancji dla poszczególnych estymatorów.

```{r boxplot 1,fig.height=4.5, fig.width=11}
boxplot_estymators1<-function(){
  par(mfrow=c(1,2))
boxplot_estymators(estyms1,est_names,colrs)
mtext("Wykres 2:", cex=1)
abline(h = eur_teoret, lwd=1.5, col='red', lty= 1)

vars_barplot(estyms1,est_names,colrs)
mtext("Wykres 3:", cex=1)
}
boxplot_estymators1() 
  
wykresy[2,] <- c('2 & 3', 'boxplot 1', 'boxplot_estymators1', "()")
```

Na podstawie zaprezentowanych informacji możemy stwierdzić, że każda z metod redukcji wariancji spełniła swoją rolę - najbardziej rozrzucony okazał się wektor estymatorów *Crude Monte Carlo*. W przypadku zaprezentowanych symulacji najmniejszą wariancję uzyskał estymator zmiennych antytetycznych, porównywalnie dobry wynik uzyskaliśmy również przy estymatorze zmiennych kontrolnych. W przypadku stratyfikacji dostrzec można, że więsza liczba warstw miała niewielki wpływ na redukcję wariancji estymatora. Niezależnie od metody, wartości wszystkich estymatorów skupiają się wokół oblicznoego wyniku teoretycznego. 


# Opcje azjatyckie

Oczekowaną wypłatę opcji azjatyckich możemy zapisać wzorem 

$$I= e^{-r}\cdot\mathbb E\left[ \left(A_n - K \right)_+\right]$$
gdzie: 

- $A_n =  \frac{1}{n}\sum_{j=1}^{n}S\left(\frac{j}{n}\right)$, 

- $K = 100$ - cena wykonania opcji, 
 
- $S(t)$ - cena rynkowa towaru będącego przedmiotem umowy w momencie $t$.

W przypadku opcji azjatyckich nie istieje dokładny wzór opisujący wartość $I$, dlatego jedynym sposobem na przybliżenie tej wartości jest estmacja.

## Estymator Crude Monte Carlo

Estymowaną wartością jest $I = e^{-r}\cdot\mathbb E\left[(A_n - K)_+\right]$. Za liczbę replikacji przyjęto $R=5000$.

Przeporwadzając symulację wygenerowano $R=5000$ losowych ścieżek geometrycznego ruchu Browna i dla każdej z nich zapamiętano odpowiednią wartość zmiennej losowej $A_n$. 

Niech zmienne losowe $Y_1,Y_2,...,Y_R$ będą replikacjami realizacji zmiennej losowej  $e^{-r}\cdot (A_n - K)_+$. Wówczas $\mathbb E[Y_i] = I$, a estymator Crude Monte Carlo jest postaci
$$\hat Y^{_{CMC}}_R = \frac{1}{R}\sum_{i=1}^R Y_i.$$
Zauważmy również, że do wygenerowania wartości geometrycznego ruchu Browna $S(\frac{k}{n}) = S_0\cdot e\ ^{\mu^* +\sigma B(\frac{k}{n}) }$, zmienną $B(\frac{k}{n})$ - wartość ścieżki geometrycznego ruchu Browna w chwili $t=\frac{k}{n}$ - możemy zasymulować poprzez $B(\frac{k}{n}) = \sum_{i=1}^k Z_i$, gdzie $Z_i$ jest 
losową liczbą z rozkładu $\mathcal N(0,\frac{1}{n})$.

```{r azj CMC}
# kolumny to kolejne replikacje, wiersze zawierają wartości ścieżki
Y_n_CMC<-function(n){
  B = matrix(rnorm(n*R,0, sd = sqrt(1/n)), ncol = n, nrow = R)
  for(i in 1:R){
    B[i,] <- cumsum(B[i,])
  }
  # B - r. Browna
  # S - geom. r. Browna
  t = 1:n /n
  t <- matrix(rep(t,R), ncol = n, nrow = R, byrow=T)
  S = S0*exp( mu_star*t + sigma*B )
  
  A <- numeric(R)
  for(i in 1:R){
    A[i] <- sum(S[i,])/n
  }
  
  Y = A-K
  Y[Y<0] <- 0
  Y <- Y * exp(-r) 
  Y_n_CMC <- sum(Y) / R
  return(Y_n_CMC)
}
```

  
## Stratyfikacja

Stratyfikacja opiera się na generowaniu ustalonej ilości zmiennych losowych z poszczególnych warstw $W_1, W_2,...,W_m$. Warstwy muszą być rozłączne i sumować się do zbioru wszystkich wartości, które może osiągnąć stratyfikowana zmienna losowa.

W pracy stratyfikacji poddany zostaną realizacje wektora $\mathbf B = \left( B\left(\frac{1}{n}\right), B\left(\frac{2}{n}\right),...,B\left(1\right) \right)\sim \mathcal N(\mathbf 0,\Sigma)$ reprezentujące wartości ścieżki ruchu Browna w poszczególnych punktach czasu. Wektor $\mathbf B$ ma $n$-wymiarowy rozkład normalny o średniej $\mathbf 0 = (0,...,0)$, i macierzy kowariancji $\Sigma = \left[Cov \left(B(\frac{i}{n}), B(\frac{j}{n}) \right)\right]_{i,j} = \left[ min \left\{ \frac{i}{n}, \frac{j}{n} \right\}  \right]_{i,j}$. 

Zauważmy, że macierz $\Sigma$ jest symetryczna i dodatnio określona. Możemy więc wykonując rozkład Choleskiego obliczyć (dolnotrójkątną) macierz $A$, która spełnia zależność $\Sigma=AA^T$. Przekształcając wektor z $n$-wymiarowego rozkładu normalnego $\mathbf Z\sim \mathcal N(\mathbf 0, Id)$ macierzą $A$ otrzymamy realizację wektora $\mathbf B$. 

Rozważmy rodzinę zbiorów $\{W_i'\}_{i=1}^m$:

- $W_1' = \mathbb K(\mathbf 0,r_1)$,  
- $W_j' = \mathbb K(\mathbf 0,r_j) \backslash \mathbb K(\mathbf 0,r_{j-1})$, 
dla $i = 2,3,...,m-1$,  
- $W_m' = \mathbb R^m \backslash \mathbb K(\mathbf 0,r_{m-1})$,  

gdzie $\mathbb K(\mathbf 0,\rho)$ oznacza $n$-wymiarową kulę o środku w $\mathbf 0$ i promieniu $\rho$. Dobierzmy promienie kul $r_i$ tak, aby $\mathbb P( \mathbf Z \in W_i') = \frac{1}{m}$. Mamy więc 
$$\frac{i}{m} = \mathbb P\left(\mathbf Z \in \mathbb K(\mathbf 0,r_i)\right) = \mathbb P\left((Z_{1},...,Z_{n}) \in \mathbb K(\mathbf 0,r_i)\right) = \prod_{k=1}^n \mathbb P\left(|Z_{k}| \leq r_i \right) = 
\left(2\cdot \Phi^{-1}(r_i) -1 \right)^n,$$
z czego wynika, że  $r_i=\Phi\left(0.5\cdot \sqrt[n] {\frac{i}{m}+1}\right)$ dla $i=1,2,...,m-1$, gdzie $\Phi$ oznacza dystrybuantę standardowego rozkładu normalnego.
Wówczas możemy zdefiniować warstwy $W_i = \{ \mathbf z \in \mathbb R^n: A\mathbf z \in W_i'\}$. 

Wygenerujmy teraz wektor losowy $\mathbf Z^{(i)} = (\mathbf Z\ |\ \mathbf Z\in W_i')$, który potem będziemy mogli przekształcić na  zmienną z wybranej warstwy $(\mathbf B\ |\ \mathbf B\in W_i) = A\mathbf Z^{(i)}$. 
Zacznijmy od wylosowania punktu na $n$-wymiarowej sferze jednostkowej
$\frac{\boldsymbol \xi}{||\boldsymbol \xi||}$ dla $\boldsymbol \xi= (\xi_1,...,\xi_n)$,  gdzie $\xi_i\sim \mathcal N(0,1)$.  
Następnie wylosujmy wartość $D^{(i)}$ - odległość $\mathbf Z^{(i)}$ od $\mathbf 0$.
Wiemy że $||Z^{(i)}||^2= \sum_{k=1}^{n} \left(Z^{(i)}_k\right)^2 \sim\chi^2_n$, zatem mając do dyspozycji zmienną ze standardowego rozkładu jednostajnego $U\sim \mathcal U(0,1)$ dostaniemy
$$D^{(i)}=\sqrt{F^{-1}_{\chi^2_n} \left( \frac{i-1}{m} +\frac{U}{m} \right)},$$
gdzie $F^{-1}_{\chi^2_n}$ jest dystrybuantą odwrotną rozkładu $\chi^2$  z $n$ stopniami swobody. Ostatecznie otrzymujemy $\mathbf Z^{(i)}=D^{(i)}\cdot\frac{\boldsymbol \xi}{||\boldsymbol \xi||}$.

Dla każdej warstwy $W_i$ na podstwie $\mathbf Z^{(i)}$ budujemy wektory wartości ścieżki ruchu Browna $\mathbf B$, które  później przekształcamy na wektory $S$ wartości geometrycznego ruchu Browna. Następnie dla każdej warstwy tworzymy zmienne losowe $Y_i$ i obliczamy ich estymator $CMC$.
Ostateczny estymator stratyfikcji ma postać

$$\hat Y_R^{str} = \sum_{j=1}^m p_j\cdot \hat Y_{R_j}^{_{CMC\ (j)}},$$ 
gdzie $R_j$ oznacza liczebność $j$-tej warstwy, a $p_j = \frac{1}{m}$ prawdopodobieństwo wybrania $j$-tej warstwy.

Estymator stratyfikacji ma najmniejszą wariancję, gdy
$$R_j = \frac{p_j\sigma_j}{\sum_{i=1}^mp_i\sigma_i}R ,$$
gdzie $\sigma_j$ oznacza odchylenie standardowe zmiennej losowej $(Y | Y\in W_i)$.

Niestety wartość odchylenia standardowego $(Y | Y\in W_i)$ nie są znane, więc do wzoru podstawimy wyestymowaną wartość odchylenia próbkowego $s_i$. Dla zapewnienia $R_j \in \mathbb N$ wynik zaokrąglamy w górę otrzymując ostatecznie

$$R_j = \left\lceil\frac{p_js_j}{\sum_{i=1}^mp_is_i}R \right\rceil.$$

## Porównanie estymatorów

W celu porównania opisanych metod, rozważymy dwa przypadki: $n=3$ oraz $n=10$. Przyjmijmy ponownie $R = 5000$ i wygenerujmy po $R' = 1000$ realizacji każdego z estymatorów. Estymatory stratyfikacji obliczymy dla $m = 3$ oraz $m = 5$ warstw. 

### $\mathbf{n=3}$

Zajmijmy się najpierw opcjami, których wartość zależy od ceny w $n=3$ punktach czasu. Poniżej możemy zobaczyć wartości obliczonych estymatorów. 

```{r funkcje porównywnia 3}
n=3
fnc_wek3<-c(function(){Y_n_CMC(n)}, function(){Y_str(n,3,alloc_opt_R(n,m=3,1000))}
            ,function(){Y_str(n,5,alloc_opt_R(n,m=5,1000))} )
```

```{r estymatory 3}
estyms3<-estymatory(fnc_wek3)
```

```{r plot 3, fig.height=2.8}
est_names <- c("CMC","str, m=3", "str, m=5")
colrs <- c('orange', 'purple1', 'violet')
plot_estymators(estyms3,est_names,colrs)
mtext("Wykres 4:", cex=0.7)

wykresy[3,] <- c('4', 'plot 3', 'plot_estymators', '(estyms3, est_names, colrs)')
```

Już z wykresu 4 możemy wywnioskować, że najbardziej skrajne wartości znaleźć możemy w estymatorze $CMC$ - co jest zgodne z intuicją. Zauważyć można, że rozważane estymatory stratyfikacji zwracają podobne wyniki. Więcej szczegółów dotyczących rozrzutu rozważanych estymatorów możemy odczytać z poniższego wykresu pudełowego oraz wykresu słupkowego przedstawiającego obliczone wariancje.

```{r boxplot 3, fig.height=4.5, fig.width=11}
par(mfrow=c(1,2)) 
boxplot_estymators(estyms3,est_names,colrs)
mtext("Wykres 5:", cex=0.7)
vars_barplot(estyms3,est_names,colrs)
mtext("Wykres 6:", cex=0.7)
  
wykresy[4,] <- c('5', 'boxplot 3', 'boxplot_estymators', '(estyms3, est_names, colrs)')
wykresy[5,] <- c('6', 'boxplot 3', 'vars_barplot', '(estyms3, est_names, colrs)')
```
Po usunięciu wartości odstających rozkłady dla wszystkich eastymatorów prezentują się podobnie. jednak na wykresie wariacji możemy zauważyć, że stratyfikacja wpłynęła w bardzo niewielkim stopniu na zmniejszenie rozrzutu. Różnica jest pomijalna, co sugeruje, że wykorzystywanie metody stratyfikacji w tym przypadku nie jest konieczne. Również liczba warstw nie miała większego znaczenia, lepszy efekt uzyskano przy $m=3$. 
Doświadczenie sugeruje, że przy $n=3$ badana wartość oczekiwana opcji azjatyckej $I$ wynosi w przybliżeniu $8.7$.


### $\mathbf{n=10}$

Rozważmy teraz opcje, których wartość zależy od ceny rynkowej w $n = 10$ punktach czasu. Na wykresie 7 przedstawiono realizacje estymatorów wartości $I$. 

```{r funkcje porównywnia 10}
n=10
fnc_wek10<-c(function(){Y_n_CMC(n)}, function(){Y_str(n,3,alloc_opt_R(n,m=3,1000))}
            ,function(){Y_str(n,5,alloc_opt_R(n,m=5,1000))} )
```

```{r estymatory 10}
estyms10<-estymatory(fnc_wek10)
```

```{r plot 10,fig.height=2.8}
plot_estymators(estyms10, est_names, colrs)
mtext("Wykres 7:", cex=0.7)  
 
wykresy[6,] <- c('7', 'plot 10', 'plot_estymators', '(estyms10, est_names, colrs)')
```

Z powyższego wykresu widzimy, że estymatory stratyfikacji dla $m=3$ i $m=5$ są podobnie rozrzucone i prawdopodobnie mają nieco mniejsze odchylenie standardowe niż estymator $CMC$, jednak więcej szczegłów  możemy odczytać z wykresu 8 i 9.

```{r boxplot 10, fig.height=4.5, fig.width=11}
colnames(estyms10)<-est_names
par(mfrow=c(1,2))
boxplot_estymators(estyms10,est_names,colrs)
mtext("Wykres 8:", cex=1)
vars_barplot(estyms10,est_names,colrs)
mtext("Wykres 9:", cex=1)
 
wykresy[7,] <- c('8', 'boxplot 10', 'boxplot_estymators', '(estyms10, est_names, colrs)')
wykresy[8,] <- c('9', 'boxplot 10', 'vars_barplot', '(estyms10, est_names, colrs)')
```

Na wykresie pudełowym możemy zaobserwować potwierdzenie faktu, iż estymator *Crude Monte Carlo* ma największy rozrzut. Stratyfikacja przy wybranych liczbach warstw zwraca podobne wyniki, jednak ich wariancja nie różni się znacząco od tej obliczonej dla $CMC$. Doświadczenie sugeruje, że badana wartość $I$ najprawdopodobniej wynosi około $7.4$.

# Podsumowanie 

Wszystkie opisane metody redukcji wariancji w przypadku badania wartości oczekiwanej opcji finansowych spełniły swoją rolę - zmniejszyły rozrzut estymowanej wartości. Niestety w zbadanych przypadkach opcji azjatyckich poprawa wynikająca ze stratyfikacji była niewielka. Niezależnie od metody, estymatory zbiegały do podobnej wartości, a w przypadku opcji europejskich mamy pewność, że zbiegają one do wartości teoretycznej. Z projektu możemy wywnioskować, że oczekiwana wartość wypłaty $I$ spada wraz ze wzrostem wartości $n$. 


# Tabela funkcji 

W poniższej tabeli przedstawono funkcje wywołujące wykresy znajdujące się w pracy.

```{r tabela fkcji}
knitr::kable(wykresy)  
```


