---
title: "Projekt2"
author: "Alicja Wiączkowska"
date: "2024-12-23"
output: 
  pdf_document:
    toc: yes
    toc_depth: '2'
---
\newpage 
  
# Wstęp  
  
Opcja to instrument finansowy dający prawo m.in. do zakupu danego towaru w przyszłości po obecnie ustalonej cenie. Zfinalizowanie opcji nie jest obiwiązkowe - można z niego zrezygnować np. w momencie gdy cena rynkowa towaru będącego przedmoitem umowy spadnie poniżej ceny wykonania opcji. 

W pracy będziemy rozważać dwa rodzaje opcji:

- **europejskie**, których wypłata (zysk wynikający z zakupu opcji) zależy jedynie od ceny rynkowej towaru, kórego dotyczyła umowa w czasie realizacji opcji,

- **azjatyckie**, na których wypłatę wpływa cena rynkowa towaru będącego przedmiotem umowy w kilku punktach czasu.

W pracy zajmiemy się estymacją wartości oczekiwanej wypłaty opcji kupna w momencie wykonania $T=1$. Do  modelowania opcji użyty zostanie geometryczny ruch Browna $GBM(\mu,\sigma)$ daney wzorem:
$$S(t) =
 S_0\cdot e\ ^{\mu^* t +\sigma B(t) } = 
 S_0\cdot \exp\left(\left(r-\frac{\sigma^2}{2}\right)\cdot t +\sigma \cdot B(t) \right),$$
gdzie:

- $t\in[0,T] = [0,1]$ - chwila w której badana jest wartość geometrycznego ruchu Browna,  


- $B(t)$ - ruch Browna,   
  
- $\sigma = 0.25$ - zmienność, 

- $r = 0.05$ - stopa procentowa,  

- $\mu^* = \left(r-\frac{\sigma^2}{2}\right) = 0.01875$ - stała zależna od zmienności i stopy procentowej,

- $S_0 = S(0) = 100$ - wartość początkowa, którą można interpretować jako cenę towaru w chwili 0.


```{r setup, include=FALSE}
knitr::opts_chunk$set(echo = FALSE)
knitr::opts_chunk$set(cache = T)
knitr::opts_chunk$set(warning = F)
```

```{r libraries}

```

```{r parmeters}
r = 0.05
sigma = 0.25
S0 = 100
K = 100
R=5000

mu_star = r - sigma^2/2
```


# Opcje Eurpoejskie
  
Oczekowaną wypłatę opcji europejskich możemy zapisać wzorem 
$$I= e^{-r}\cdot\mathbb E\left[(S(1) - K)_+\right]=e^{-r}\cdot \mathbb E\left[max\{S(1) - K, 0\}\right],$$
gdzie: $K = 100$ - cena wykonania opcji, $S(t) = S(1)$ - cena rynkowa towaru będącego przedmiotem umowy w momencie realizacji opcji $T=1$.

## Wzór Blacka-Scholesa
Dla opcji europejskich wartość $I$ można dokładnie wyliczyć korzystając ze wzoru Blacka-Scholesa:

$$e^{-r}\cdot\mathbb E\left[(S(1) - K)_+\right] = S_0 \cdot \Phi(d_1) - Ke^{-r}\Phi(d_2),$$
gdzie: 

- $\Phi$ - dystrybuanta standardowego rozkładu normalnego $\mathcal N(0,1)$,

- $d_1=\frac{1}{\sigma}\left[\ln\left(\frac{S_0}{K}\right)+r+\frac{\sigma^2}{2}\right]$

- $d_2=d_1-\sigma$.

```{r Black-Scholes}

d1 =  {log(S0/K) + r + sigma**2/2} /sigma
d2 = d1 - sigma
eur_teoret <- S0 * pnorm(d1) - K*exp(-r) *pnorm(d2)
```

Przy parmetrach: $r = 0.05$, $\sigma = 0.25$, $S_0 = 100$, $K = 100$ otrzymamy  wartość teoretyczną: 

$$I= e^{-0.05}\cdot\mathbb E\left[(S(1) - 100)_+\right] =12.336.$$

## Estymator Crude Monte Carlo  

W celu wyestymowania wartości $I = e^{-r}\cdot\mathbb E\left[(S(1) - K)_+\right]$ wygenerowano $R=5000$ replikacji $Y_1,Y_2,...,Y_R$ będących realizacjami zmiennej losowej  $e^{-r}\cdot (S(1) - K)_+$. Wówczas $\mathbb E[Y_i] = I$, a estymator Crude Monte Carlo jest postaci
$$\hat Y^{_{CMC}}_R = \frac{1}{R}\sum_{i=1}^R Y_i.$$
Zauważmy również, że do wygenerowania wartości geometrycznego ruchu Browna $S(1) = S_0\cdot e\ ^{\mu^* +\sigma B(1) }$, zmienną $B(1)$ - wartość ruchu Browna w chwili $t=1$ - możemy zasymulować losową liczbą z rozkładu $\mathcal N(0,1)$.

Wariancję tego estymatora obliczamy następująco:
$$ Var\left(\hat Y^{_{CMC}}_R\right) = Var\left(\frac{1}{R}\sum_{i=1}^R Y_i\right) = \frac{1}{R^2} \sum_{i=1}^R Var(Y_i) = \frac{Var(Y_1)}{R}=...$$

```{r eur CMC}
Y_CMC <- function(R=5000){
  Y <- S0 * exp( mu_star +sigma * rnorm(R) ) - K
  Y[Y<0] <- 0
  Y <- Y * exp(-r) 
  Y_CMC <- sum(Y) / R
  return(Y_CMC)
}
```

```{r}
Y_CMC()
```


## Zmienne antytetyczne

Jest to jedna z metod redukcji wariancji. Opierająca się na fakcie, że dla zależnych zmiennych losowych $X$ i $Y$ zachodzi 

$$Var(X+Y) = Var(X) + Var(Y) +2\cdot Cov(X,Y)$$
$$Var\left(\sum_{i=1}^N Xi\right) = \left(\sum_{i=1}^N Var(X_i)\right)  +2 \sum_{1\leq i<j\leq N} Cov(X_i,X_j) $$
Zasadniczym krokiem jest takie dobranie par zmiennych, aby ich kowariancja była ujemna i możliwie duża co do modułu.

Estymując wartość $I$ tym razem zamiast bazować estymator na $R=5000$ niezależnych 
zmiennych losowych, wykorzystamy pary zmiennych zależnych. 

Symulując realizacje wartości ruchu Browna $B(1)$ wygenerujemy $R$ par $(Z, -Z)$, gdzie $Z \sim\mathcal N(0,1)$.

Oczywiście 
$$Cov(Z,-Z) = (-1)\cdot Var(Z) = -1$$
 Mamy więc zmienne losowe $Z_1, Z_2,..., Z_{2R-1}, Z_{2R}$ takie że $Z_{2i} =-Z_{2i-1}$. 
Na ich podstwie zbudujemy realizacje wartości opcji europejsiej $Y_1,Y_2,...,Y_{2R-1} ,Y_{2R}$ w sposób analogiczny jak w przypadku estymatora *Crude Monte Carlo*: 
$$Y_i = e^{-r}\cdot (S_0\cdot e\ ^{\mu^* +\sigma Z_i } - K)_+$$
Ostatecznie estymator zmiennych antytetycznych jest postci:
$$\hat Y^{_{ant}}_{2R} = \frac{1}{2R}\sum_{i=1}^{2R} Y_i.$$
Zauważmy, że przy ustalonej mocy obliczeniowej preznaczonej na generowanie liczb pseudolosowych,
w przypadku estymatora zmiennych antytetycznych do redukcji wariancji przyczynia się nie tylko ujemna kowariancja zmiennych losowych, ale też fakt, że otrzymujemy dwukrotnie więcej replikacji niż dla estymatora *CMC*.


```{r antyt}
Y_ant<-function(R=5000){
  B <- rnorm(R)
  B<- c(B,-B)
  Y <- S0 * exp( mu_star +sigma * B ) - K
  Y[Y<0] <- 0
  Y <- Y * exp(-r) 
  Y_ant <- sum(Y) / (2*R)
  return(Y_ant)
}
```

```{r}
Y_ant()
```

## Estymator zmiennych kontrolnych

Również w tej metodzie redukcja wariancji estymatora jest związana z zależnoscią generowanych zmiennych losowych. Oprócz replikacji $Y_1,..., Y_R$ istotne są również tzw. *zmienne kontrolne* $X_1,..., X_R$. Ważnym aspektem tej metody jest silna korelacja między $Y_i$ a $X_i$ oraz znajomość wartości oczekiwanej zmiennej kontrolnej. 
Do estymacji wartości $I= e^{-r}\cdot\mathbb E\left[(S(1) - K)_+\right]$ za zmienne kontrolne przyjmiemy realizację wartości ruchu Browna $B(1)$, na podstawie której obliczana zostaje wartość $GBM$. Tak więc mamy 
$$X_i \sim\mathcal N(0,1),\quad\quad\quad Y_i = e^{-r}\cdot (S_0\cdot e\ ^{\mu^* +\sigma X_i } - K)_+,$$
natomiast sam estymtor jest postaci:
$$\hat Y^{_{CV}}_{R} = \hat Y^{_{CMC}}_{R} + c\cdot\left( \hat X_R - \mathbb E X\right) = \hat Y^{_{CMC}}_{R} + c\cdot \hat X_R,$$
gdzie $\hat X_R =\frac{1}{R} \sum_{j=1}^RX_j$, natomiast stała $c$ jest optymalna (gwarantuje najmniejszą wariancję $\hat Y^{_{CV}}_{R}$) gdy spełnia 
$$ c= \frac{-Cov(Y_1,X_1)}{Var (X_1)} - \frac{-Cov(Y_1,X_1)}{1} = -Cov(Y_1,X_1) = -\mathbb E [(Y_1-\mathbb E Y_1)(X_1-\mathbb EX_1)] = -\mathbb E [(Y_1-I)\cdot X_1]$$
  
Wartość $-Cov(Y_1,X_1)$ nie jest nam znana, więc możemy ją estymować następująco:
$$\hat c = \hat s_{_{YX}}^2 = -\frac{1}{R-1} \sum_{i=1}^R \left(Y_i -  \hat Y^{_{CMC}}_{R}  \right)\cdot X_i$$
```{r CV}
Y_CV<-function(R=5000){
  X<-rnorm(R)
  Y <- S0 * exp( mu_star +sigma * X ) - K
  Y[Y<0] <- 0
  Y <- Y * exp(-r) 
  Y_CMC <- sum(Y) / R
  
  X_hat = mean(X)
  c = - sum( {Y-Y_CMC}*X ) / (1-R)
  
  Y_CV <- Y_CMC + c * X_hat
  return(Y_CV)
}
```

```{r}
Y_CV()
```



## Stratyfikacja
  
  
# Opcje azjatyckie

Oczekowaną wypłatę opcji azjatyckich możemy zapisać wzorem 

$$I= e^{-r}\cdot\mathbb E\left[ \left(A_n - K \right)_+\right]$$
gdzie: 

- $A_n =  \frac{1}{n}\sum_{j=1}^{n}S\left(\frac{j}{n}\right)$, 

- $K = 100$ - cena wykonania opcji, 
 
- $S(t)$ - cena rynkowa towaru będącego przedmiotem umowy w momencie $t$.

W przypadku opcji azjatyckich nie istieje dokładny wzór opisujący wartość $I$, dlatego jedynym sposobem na przybliżenie tej wartości jest estmacja.

## Estrymator Crude Monte Carlo

Estymowaną wartością jest $I = e^{-r}\cdot\mathbb E\left[(A_n - K)_+\right]$. Za liczbę replikacji przyjęto $R=5000$.

Przeporwadzając symulację wygenerowano $R=5000$ losowych ścieżek geometrycznego ruchu Browna i dla każdej z nich zapamiętano odpowiednią wartość zmiennej losowej $A_n$. 

Niech zmienne losowe $Y_1,Y_2,...,Y_R$ będą replikacjami realizacji zmiennej losowej  $e^{-r}\cdot (A_n - K)_+$. Wówczas $\mathbb E[Y_i] = I$, a estymator Crude Monte Carlo jest postaci
$$\hat Y^{_{CMC}}_R = \frac{1}{R}\sum_{i=1}^R Y_i.$$
Zauważmy również, że do wygenerowania wartości geometrycznego ruchu Browna $S(\frac{k}{n}) = S_0\cdot e\ ^{\mu^* +\sigma B(\frac{k}{n}) }$, zmienną $B(\frac{k}{n})$ - wartość ścieżki geometrycznego ruchu Browna w chwili $t=\frac{k}{n}$ - możemy zasymulować poprzez $B(\frac{k}{n}) = \sum_{i=1}^k Z_i$, gdzie $Z_i$ jest 
losową liczbą z rozkładu $\mathcal N(0,\frac{1}{n})$.

```{r azj CMC}
# kolumny to kolejne replikacje, wiersze zawierają wartości ścieżki
Y_n_CMC<-function(n){
  B = matrix(rnorm(n*R,0, sd = sqrt(1/n)), ncol = n, nrow = R)
  for(i in 1:R){
    B[i,] <- cumsum(B[i,])
  }
  # B - r. Browna
  # S - geom. r. Browna
  t = 1:n /n
  t <- matrix(rep(t,R), ncol = n, nrow = R, byrow=T)
  S = S0*exp( mu_star*t + sigma*B )
  
  A <- numeric(R)
  for(i in 1:R){
    A[i] <- sum(S[i,])/n
  }
  
  Y = A-K
  Y[Y<0] <- 0
  Y <- Y * exp(-r) 
  Y_n_CMC <- sum(Y) / R
  return(Y_n_CMC)
}
```

```{r}
Y_n_CMC(3)
```


  
## Stratyfikacja

Stratyfikacja opiera się na generowaniu ustalonej ilości zmiennych losowych z poszczególnych warstw $W_1, W_2,...,W_m$. Warstwy muszą być rozłączne i sumować się do zbioru wszystkich wartości, które może osiągnąć stratyfikowana zmienna losowa.

W pracy stratyfikacji poddany zostanie wektor $\mathbf B = \left( B\left(\frac{1}{n}\right), B\left(\frac{2}{n}\right),...,B\left(1\right) \right)\sim \mathcal N(\mathbf 0,\Sigma)$ reprezentujący wartości ścieżki ruchu Browna w poszczególnych punktach czasu. Wektor ten ma $n$-wymiarowy rozkład normalny o średniej $\mathbf 0 = (0,...,0)$, i macierzy kowariancji $\Sigma = \left[Cov \left(B(\frac{i}{n}), B(\frac{j}{n}) \right)\right]_{i,j} = \left[ min \left\{ \frac{i}{n}, \frac{j}{n} \right\}  \right]_{i,j}$. 

Zauważmy, że macierz $\Sigma$ jest symetryczna i dodatnio określona. Możemy więc wykonując rozkład Choleskiego obliczyć (dolnotrójkątną) macierz $A$, która spełnia zależność $\Sigma=AA^T$. Przekształcając wektor z $n$-wymiarowego rozkładu normalnego $\mathbf Z\sim \mathcal N(\mathbf 0, Id)$ macierzą $A$ otrzymamy realizację wektora $\mathbf B$. 

Rozważmy rodzinę zbiorów $\{W_i'\}_{i=1}^m$:

- $W_1' = \mathbb K(\mathbf 0,r_1)$,  
- $W_j' = \mathbb K(\mathbf 0,r_j) \backslash \mathbb K(\mathbf 0,r_{j-1})$, 
dla $i = 2,3,...,m-1$,  
- $W_m' = \mathbb R^m \backslash \mathbb K(\mathbf 0,r_{m-1})$,  

gdzie $\mathbb K(\mathbf 0,\rho)$ oznacza $n$-wymiarową kulę o środku w $\mathbf 0$ i promieniu $\rho$. Dobierzmy promienie kul $r_i$ tak, aby $\mathbb P( \mathbf Z \in W_i') = \frac{1}{m}$. Mamy więc 
$$\frac{i}{m} = \mathbb P\left(\mathbf Z \in \mathbb K(\mathbf 0,r_i)\right) = \mathbb P\left((Z_{1},...,Z_{n}) \in \mathbb K(\mathbf 0,r_i)\right) = \prod_{k=1}^n \mathbb P\left(Z_{k} \leq r_i \right) = 
\left( \Phi^{-1}(r_i) \right)^n,$$
z czego wynika, że  $r_i=\Phi\left(\sqrt[n] {\frac{i}{m}}\right)$ dla $i=1,2,...,m-1$, gdzie $\Phi$ oznacza dystrybuantę standardowego rozkładu normalnego.
Wówczas możemy zdefiniować warstwy $W_i = \{ \mathbf z \in \mathbb R^n: A\mathbf z \in W_i'\}$. 

Wygenerujmy teraz wektor losowy $\mathbf Z^{(i)} = (\mathbf Z\ |\ \mathbf Z\in W_i')$, który potem będziemy mogli przekształcić na  zmienną z wybranej warstwy $(\mathbf B\ |\ \mathbf B\in W_i) = A\mathbf Z^{(i)}$. 
Zacznijmy od wylosowania punktu na $n$-wymiarowej sferze jednostkowej
$\frac{\boldsymbol \xi}{||\boldsymbol \xi||}$ dla $\boldsymbol \xi= (\xi_1,...,\xi_n)$,  gdzie $\xi_i\sim \mathcal N(0,1)$.  
Następnie wylosujmy wartość $D^{(i)}$ - odległość $\mathbf Z^{(i)}$ od $\mathbf 0$.
Wiemy że $_i^2 =||Z^{(i)}||^2= \sum_{k=1}^{n} Z^{(i)}_k \sim\chi^2_n$, zatem mając do dyspozycji zmienną ze standardowego rozkładu jednostajnego $U\sim \mathcal U(0,1)$ dostaniemy
$$D^{(i)}=\sqrt{F^{-1}_{\chi^2_n} \left( \frac{i-1}{m} +\frac{U}{m} \right)},$$
gdzie $F^{-1}_{\chi^2_n}$ jest dystrybuantą odwrotną rozkładu $\chi^2$  z $n$ stopniami swobody. Ostatecznie otrzymujemy $\mathbf Z^{(i)}=D^{(i)}\cdot\frac{\boldsymbol \xi}{||\boldsymbol \xi||}$.

Dla każdej warstwy $W_i$ na podstwie $\mathbf Z^{(i)}$ budujemy wektory wartości ścieżki ruchu Browna $\mathbf B$, które  później przekształcamy na wektory $S$ wartości geometrycznego ruchu Browna. Następnie dla każdej warstwy tworzymy zmienne losowe $Y_i$ i obliczamy ich estymator $CMC$.
Ostateczny estymator stratyfikcji ma postać

$$\hat Y_R^{str} = \sum_{j=1}^m p_j\cdot \hat Y_{R_j}^{_{CMC\ (j)}},$$ 
gdzie $R_j$ oznacza liczebność $j$-tej warstwy, a $p_j = \frac{R_j}{R}$ 
Dla każdej z $m=$ warstw wygenerowano $\frac{R}{m}=$ relizacji wektora losowego $Y_i$.



```{r macierz kowariancji}
SIGMA<-function(n){
  t_wek <-seq (1/n,1, length.out=n)
  
  SIGMA <- matrix(numeric(n*n), ncol=(n))
  # macierz kowariancji wektora 
  for(i in 1:n){
    for(j in 1:n){
      SIGMA[i,j] <- min(t_wek[i],t_wek[j])
    }
  }
  return(SIGMA)
}
```


```{r p optimal}

```


```{r stratyfikacja}
Y_str <- function(n, R, p){
  
  Sigma <- SIGMA(n)
  A=t(chol(Sigma))
  t_wek = 1:n /n
  
  # kolumny to kolejne replikacje, wiersze zawierają wartości ścieżki
  strta_estimators <- numeric(m)
  for(M in 1:m){
    RR = floor( R*p[M] )
    U <- runif(RR)
    D <- sqrt( qchisq((M-1)/m + U/m, df=n) )
    B <- matrix(rnorm(n*RR), nrow = RR, ncol = n) # ksi
    for(i in 1:RR){
       B[i,]<- B[i,]/sum(B[i,]) * D[i] # Z
       B[i,]<- A %*% B[i,] # B
    }
    
  S = S0*exp( mu_star*t_wek + sigma*B )
    
  A_n <- numeric(RR)
  for(i in 1:RR){
      A_n[i] <- sum(S[i,])/n
    }
    
    Y = A_n-K
    Y[Y<0] <- 0
    Y <- Y * exp(-r) 
    strta_estimators[M] <- sum(Y) / RR
  }
    Y_stratified <- mean(p * strta_estimators)
    return(Y_stratified)
}
```


# Wnioski / Podsumowanie

  

